臺灣高等法院民事判決
109年度上易字第35號
上  訴  人  品漾教育諮詢有限公司

法定代理人  黃陳麗玉
訴訟代理人  吳耀庭律師
被 上訴 人  林攸餘  
上列當事人間請求損害賠償事件，上訴人對於中華民國108年11
月14日臺灣士林地方法院108年度訴字第646號第一審判決提起上
訴，並為訴之追加，本院於109年6月9日言詞辯論終結，判決如
下：
    主  文
上訴及追加之訴均駁回。
第二審訴訟費用（含追加之訴部分）由上訴人負擔。
    事實及理由
壹、程序方面：
    按第二審訴之變更或追加，非經他造同意不得為之，但請求
    之基礎事實同一者，不在此限，民事訴訟法第446條第1項但
    書、第255條第1項第2款定有明文。查上訴人於原審係主張
    依民法第544條、第227條第1項、第226條第1項、第255條、
    第259條第2款規定為請求權基礎，請求被上訴人給付新臺幣
    （除特別標明幣別外，下同）59萬9994元本息，嗣經原法院
    判決上訴人敗訴，上訴人提起上訴後，除捨棄依民法第544
    條、第227條第1項及第226條第1項規定之請求外（本院卷第
    129頁），另追加依民法第254條規定為請求權基礎（本院卷
    第83至85頁），經核上訴人所追加與原主張之請求權，均係
    本於兩造間後開契約所衍生爭執之同一基礎事實，與上揭規
    定相符，應予准許。
貳、實體方面：
一、上訴人主張：伊因被上訴人稱其在大陸地區親職教育界具深
    厚人脈了解該區之親職教育市場，乃委任被上訴人自民國10
    7年7月間起前往該地區進行親職教育推廣工作（下稱系爭工
    作），並約定每月報酬為人民幣4萬4444元，以匯率1：4.5
    換算新台幣，每月為19萬9998元（下稱系爭契約）；伊已給
    付被上訴人同年7至9月之報酬，合計59萬9994元（下稱系爭
    報酬）；另因被上訴人系爭工作之需，伊亦於短期內投注大
    量資金，詎被上訴人赴大陸地區進行系爭工作毫無成果，於
    同年10月28日逕自返臺，置委任事務於不顧，未依債之本旨
    履行。爰擇一依民法第254條、第255條規定分別以民事上訴
    理由二狀、原審民事準備二狀為解除系爭契約之意思表示，
    並依同法第259條第2款規定請求被上訴人返還系爭報酬等語
    。（上訴人提起上訴後捨棄依民法第544條、第227條第1項
    及第226條第1項規定為請求權基礎部分，非屬本院審理範圍
    ） 
二、被上訴人則以：伊係與訴外人「楊倩」接洽後，受僱於由「
    楊倩」任執行長之訴外人大陸品漾國際兒童學院（下稱大陸
    品漾學院），擔任顧問職從事系爭工作，與上訴人間無委任
    關係存在。伊業於107年7月2日前往大陸地區從事系爭工作
    ，並無任何債務不履行情事等語，資為抗辯。
三、原審為上訴人全部敗訴判決，上訴人提起上訴，並為請求權
    基礎之追加。上訴聲明：㈠原判決廢棄。㈡被上訴人應給付上
    訴人59萬9994元，及自起訴狀繕本送達翌日起至清償日止，
    按年息5%計算之利息。被上訴人答辯聲明：上訴及追加之訴
    均駁回。
四、兩造不爭執事項：（本院卷第79至80頁）
  ㈠被上訴人於107年7月2日前往大陸地區進行親職教育推廣工作
    （即系爭工作），迄同年10月間返臺。
  ㈡被上訴人107年7月份之系爭報酬，係在臺灣領取10萬元，餘
    款人民幣2萬2222元由訴外人「于玲」匯款至被上訴人設於
    訴外人中國銀行帳號0000000000000000000號帳戶（下稱中
    國銀行帳戶）；而同年8、9月份之系爭報酬，則由「于玲」
    各匯款人民幣4萬4444元至該中國銀行帳戶。
  ㈢「于玲」係受僱於大陸品漾學院從事會計工作，並非上訴人
    員工。 
五、本件爭點：（本院卷第81頁、第106頁、第129頁）
  ㈠兩造間就系爭工作，有無委任關係存在？
　㈡上訴人擇一依民法第254條、第255條規定解除系爭契約，並
    依同法第259條第2款規定，請求被上訴人返還系爭報酬，是
    否有據？
　　爰分別述之如下：
  ㈠兩造間就系爭工作，有無委任關係存在？
　⒈按「稱委任者，謂當事人約定，一方委託他方處理事務，他
    方允為處理之契約。」、「稱僱傭者，謂當事人約定，一方
    於一定或不定之期限內為他方服勞務，他方給付報酬之契約
    。」民法第528條、第482條分別定有明文。又僱傭之目的，
    僅在受僱人單純提供勞務，有如機械，對於服勞務之方法毫
    無自由裁量之餘地，與委任之目的，在一定事務之處理，故
    受任人給付勞務，僅為手段，除當事人另有約定外，得在委
    任人所授權限範圍內，自行裁量決定處理一定事務之方法，
    以完成委任之目的，迥然不同（最高法院95年度台上字第14
    92號判決意旨參照）。
　⒉上訴人主張兩造間就系爭工作具有委任關係存在等語，惟為
    被上訴人所否認，並以上開情詞置辯。經查：　
　⑴證人即上訴人之執行長黃琪瑾證稱：伊因從事教育講課，以
    「楊倩」為藝名；上訴人（即原告，下同）負責人甲○○○係
    伊之母親，伊獲授權得決定上訴人要不要付款，然伊簽完名
    後，還是要送財務寫請款單、送給董事長蓋大小章，之後錢
    才能出去；伊同時亦為訴外人鄭州品漾教育信息諮詢有限公
    司（下稱鄭州品漾公司）與大陸品漾學院之執行長，鄭州品
    漾公司、大陸品漾學院與上訴人均為伊等之家族企業。伊於
    107年間，在臺北京站約了被上訴人（即被告，下同）與幾
    位被上訴人要帶的團隊伙伴商談；伊係代表上訴人委聘被上
    訴人至大陸推廣業務，當時有明白跟被上訴人說是上訴人聘
    用被上訴人，於同年6月間即先從臺灣匯同年7 月份薪水之
    一半給被上訴人以取信被上訴人；至於被上訴人後續薪資都
    由鄭州品漾公司支付，係因被上訴人實際業務地點在大陸地
    區且要長駐，須在大陸地區有薪水、稅務及公安備案，否則
    鄭州品漾公司會被查，又因為是家族企業，伊等內部會自己
    平帳。被上訴人於107年6月25日簽署之員工入職登記表，係
    上訴人、大陸品漾學院與鄭州品漾公司通用的表格等語（原
    審卷第137至141頁 、第144頁）；核與證人即上訴人員工林
    于暄證稱：伊自106年間起任職於上訴人，從事行政庶務、
    財務匯款等工作，黃琪瑾即為「楊倩」，係上訴人之執行長
    ，但財務支出需經過負責人甲○○○之同意。伊與黃琪瑾曾在
    臺北一間餐廳，跟被上訴人及被上訴人找的人面談去大陸工
    作的事，伊之理解是上訴人聘用被上訴人，因當初要簽合約
    時，被上訴人找的人即訴外人陳律安、賴瑞慧、李岱珊（下
    合稱陳律安等3人）均係與上訴人簽約，原本還有找一個叫
    柳堯仁或柳仁堯，但該人後來沒有去。當初伊本來預計與被
    上訴人簽合約，該合約標題與陳律安等3人所簽合約相同，
    惟被上訴人當時跟伊說怕會有稅的問題，故被上訴人不要簽
    書面合約。又被上訴人曾預支薪資之半數，該筆款項係伊收
    到上訴人之指示，由甲○○○之帳戶出帳，當時伊希望被上訴
    人趕快將入職合約資料填寫完善，伊才能往上遞交請楊倩授
    權撥款，伊再填寫匯款單後找負責人蓋章。另員工入職登記
    表係伊製作並發給被上訴人填寫，再由被上訴人發回來給伊
    ，該登記表之表頭雖為「品漾國際兒童學院」，然這是上訴
    人之員工入職登記表，上面以簡體字書寫是因他們要去大陸
    工作，且這份文件同時也會給大陸品漾學院等語（原審卷第
    150至157頁）相符；並有陳律安等3人各與上訴人簽立之海
    外派遣雇用契約書、林于暄與被上訴人間通訊軟體對話紀錄
    、被上訴人存摺明細、華南商業銀行股份有限公司108 年9 
    月10日營清字第0000000000號函所檢送於107 年6 月25日自
    甲○○○帳戶提款10萬元後匯入訴外人即被上訴人配偶王瀞儀
    帳戶之匯款申請書兼取款憑條影像報表（原審卷第80至85頁
    、第86至89頁、第123頁、第162至164頁），及被上訴人於1
    07年6月25日填寫之員工入職登記表（臺灣高雄地方法院審
    訴字卷第7至8頁）可稽，是黃琪瑾、林于暄前揭證詞應堪採
    信。再參以林于暄曾傳送訊息予被上訴人稱：「瓜爸（即被
    上訴人），我這邊要先完善合約跟入職資料。因為楊老師下
    周要回鄭州了，周五前我這邊要把資料都完善才能給楊老師
    簽。合約需要簽名＋蓋章先拍照發給我…。員工入職登記表也
    一起填好發給我…」，被上訴人覆以：「收到。員工入職登
    記表會填好給您。合約他們二位（陳與柳副總）簽，我不用
    簽（信任楊老師），之前有跟她說好了…。」、「微信有傳
    他們二位合約給您，請查收，謝謝。」等語，有上開通訊軟
    體對話紀錄可憑（原審卷第88至89頁）；此外，被上訴人亦
    不否認確曾引薦陳律安及柳姓副總予「楊倩」，並代為傳送
    合約檔案乙事（原審卷第94頁、第180頁），復有上開海外
    派遣雇用契約書可佐（原審卷第82至83頁），益徵被上訴人
    當悉陳律安係受上訴人之聘僱，且林于暄亦係要求被上訴人
    應與上訴人簽約至灼。被上訴人辯稱不知所傳送之檔案內容
    （原審卷第94頁），要與事實不符，諉無可採。準此，堪認
    黃琪瑾係代表上訴人聘任被上訴人至大陸地區從事系爭工作
    ，上訴人並於被上訴人開始工作前，即在臺灣先行支付被上
    訴人107年7月份之半數薪資，且因上訴人、大陸品漾學院、
    鄭州品漾公司皆為家族企業，遂逕由鄭州品漾公司在大陸地
    區代上訴人支付被上訴人後續薪資甚明。
　⑵被上訴人係受聘從事顧問工作一節，此為被上訴人所自承（
    原審卷第15頁），衡諸一般經驗法則，「顧問」乙職通常未
    經納入正規生產組織體系，且係本諸其特殊知識技能專業提
    供公司管理階級或員工建議、指引或備供諮詢，其職務內容
    與僅單純提供勞務、毫無自由裁量提供勞務方法之普通員工
    ，已屬有別。另觀之黃琪瑾證稱：被上訴人之業務係要推廣
    伊等之系統教材、招商加盟；當初跟被上訴人洽商時，未約
    定被上訴人每個月應做出多少具體業績，惟被上訴人曾向伊
    表示他隨便招的單都會是人民幣2、300 萬元的單。又被上
    訴人上下班沒有打卡，因被上訴人是高管，且理論上，被上
    訴人休假雖應經伊同意，惟被上訴人要休假時，伊不核准也
    沒辦法，因伊等原約定3 個月回臺灣一次，然被上訴人於10
    7 年8 月、同年10月份，都曾因私人因素說要回臺灣，伊亦
    均有同意等語（原審卷第141頁、第144至147頁），可知上
    訴人以顧問名義聘任被上訴人從事系爭工作，並未限定其必
    須以何方式招攬業務，亦無某期限內一定業績之要求，復未
    嚴格管控被上訴人進出公司之時間，被上訴人得自由決定勞
    務給付之方式，對於如何為業務推廣實有相當程度之裁量權
    限；且被上訴人尚能於原約定休假外另向上訴人要求額外返
    臺休假，無須服從上訴人之權威領導，難謂有人格上之從屬
    性。又依黃琪瑾證稱：在被上訴人消失前，伊等團隊內部有
    開會要求停薪，伊等給被上訴人3 個月時間，如被上訴人於
    3 個月內有任何一筆業績收入，伊等就發放全額薪資還加放
    獎金。被上訴人沒有同意，被上訴人只說還要與其配偶商量
    等語（原審卷第146頁），堪認上訴人並無單方片面懲戒被
    上訴人之權限，被上訴人亦無接受制裁之義務，且上訴人上
    開規劃實係欲與被上訴人進行條件交換，苟被上訴人同意承
    擔業績風險，亦有機會獲取更高收入，猶彰顯被上訴人受聘
    擔任顧問職務，與上訴人間之從屬性程度不高，則揆諸前揭
    說明，應認兩造間係委任關係，並非僱傭關係無疑。
  ⑶被上訴人固提出其與訴外人賴瑞慧、李岱珊及王曉軍間之通
    訊軟體對話紀錄，以為其上下班須打卡之佐證（原審卷第18
    5至186頁）。然被上訴人係於108 年9 月16日黃琪瑾到庭作
    證後，始提出上開訴訟外之對話紀錄，且細觀該對話內容，
    實乃被上訴人將其個人上班有無打卡乙事夾雜於多數問題中
    ，並以單一問句要求賴瑞慧、李岱珊及王曉軍給予回應，而
    賴瑞慧、李岱珊及王曉軍之答覆或為「是的」、「對，那邊
    的人都有打卡」或「在品漾是需要打卡的」，皆甚簡單，自
    不足遽認渠等之回應確係針對被上訴人所詢其個人有無打卡
    一節所為。況賴瑞慧、李岱珊及王曉軍未於本院審理時到庭
    具結作證並釐清渠等真意，自尚難執前揭對話紀錄為有利被
    上訴人之認定。
  ⑷至黃琪瑾雖亦證稱：伊係與被上訴人敲定僱傭關係等語（原
    審卷第144頁）。然兩造間法律關係應定性為委任，而非僱
    傭，已如前述，且黃琪瑾復稱：伊非法律專業，不清楚僱傭
    或委任之差異等語（原審卷第149頁），自難僅以黃琪瑾上
    開證言，遽認系爭工作之法律性質係僱傭關係。
  ⒊綜上，兩造間就系爭工作確有委任關係存在。上訴人主張伊
    委任被上訴人至大陸從事系爭工作等語，應堪採信。被上訴
    人辯以伊係受僱於大陸品漾學院，並未受上訴人委任等語，
    則不可採。
  ㈡上訴人擇一依民法第254條、第255條規定解除系爭契約，並
    依同法第259條第2款規定，請求被上訴人返還系爭報酬，是
    否有據？
  ⒈按給付無確定期限者，債務人於債權人得請求給付時，經其
    催告而未為給付，自受催告時起負遲延責任；又契約當事人
    之一方遲延給付者，他方當事人得定相當期限，催告其履行
    ，如於期限內不履行時，得解除其契約。民法第229條第2項
    前段、第254條分別定有明文。換言之，在給付無確定期限
    之情形，須契約當事人之一方經他方催告給付而不為給付，
    方屬遲延給付，此際須經他方當事人再定相當期限，催告其
    履行而不履行，他方始得解除其契約（最高法院90年度台上
    字第2216號判決意旨參照）。次按「依契約之性質或當事人
    之意思表示，非於一定時期為給付不能達其契約之目的，而
    契約當事人之一方不按照時期給付者，他方當事人得不為前
    條之催告，解除其契約。」民法第255條亦詳有明文。所謂
    依契約之性質，非於一定時期為給付不能達其契約之目的者
    ，係指就契約本身，自客觀上觀察，即可認識非於一定時期
    為給付不能達契約目的之情形而言，如定製慶祝國慶牌坊是
    。又所謂依當事人之意思表示，非於一定時期為給付不能達
    其契約之目的者，必須契約當事人間有嚴守履行期間之合意
    ，並對此期間之重要（契約之目的所在）有所認識，如定製
    手工藝品一套，並告以係為本月5 日出國贈送親友之用，必
    須於本月4日交付是（最高法院64年台再字第17 7 號判例意
    旨參照）。
  ⒉上訴人主張：伊因被上訴人招商未果，乃於107年10月21日，
    由黃琪瑾以微信網路向被上訴人之配偶王瀞儀表示，被上訴
    人應於107年12月31日以前完成人民幣200萬元業績，詎被上
    訴人於期限屆至仍未履行，伊自得依民法第254條規定以民
    事上訴理由（二）狀為解除系爭契約之意思表示，並依同法
    第259條第2款規定，請求被上訴人返還系爭報酬等語，並提
    出微信網路對話訊息為憑（本院卷第43至66頁），惟為被上
    訴人所否認，並以上開情詞置辯。經查：
　⑴依上訴人提出之上開網路對話訊息，黃琪瑾固曾向王瀞儀表
    示：「他（即被上訴人） 對年底12/31日前完成人民幣200
    萬元業績任務有把握嗎？」，王瀞儀於同日回以：「我剛才
    有測試他現在整個人就是以前我激發他到那種潛能隨時能爆
    出來的情形『我就做給你們瞧』那種，請放心，你們賺錢我們
    也賺錢，大家合作愉快。」，嗣黃琪瑾復再向王瀞儀表示：
    「…如果年底沒完成，10～12月的薪資跟所有費用公司將不再
    支付。如果在期間完成，不論哪個月都將按約支付基本底薪
    薪資。希望早日開門紅」，而王瀞儀亦再回以「好的！加油
    加油加油！」等語（本院卷第61至63頁），然上開對話內容
    乃係上訴人執行長黃琪瑾與被上訴人配偶王瀞儀間於該網路
    所為之對話，王瀞儀雖係被上訴人之配偶，惟就系爭契約之
    締結、履行及相關事宜等，被上訴人從未授權王瀞儀為其之
    經紀人或代理人乙節，亦據被上訴人於本院審理時陳述在卷
    （本院卷第107頁），是上訴人僅以上開對話即逕認係催告
    被上訴人履行系爭契約，並對被上訴人生有一定之法效果，
    於法已有疑義。
　⑵況縱認上開對話之效力及於被上訴人，然系爭契約並未就系
    爭工作應於何時完成一定之成果加以約定，已如上述，核屬
    給付不確定期限者，揆諸上開對話內容之意旨，該對話乃係
    上訴人催告被上訴人應於107年12月31日完成人民幣200萬元
    業績，依上開最高法院90年度台上字第2216號判決意旨之說
    明，充其量僅能認被上訴人自107年12月31日起應對上訴人
    負給付遲延之責而已，上訴人並不因此當然取得契約解除權
    ，上訴人仍須於被上訴人陷於遲延給付情形發生時，定相當
    期限催告被上訴人履行，被上訴人於期限內仍不履行時，上
    訴人始得解除系爭契約。惟渠時，上訴人除自107年10月起
    已未給付被上訴人嗣後之報酬外，亦仍未依上開說明，於10
    7年12月31日之後，即上訴人所主張被上訴人陷於應對上訴
    人負給付遲延責任時，再定相當期限催告被上訴人履行，則
    上訴人此部分之主張，顯與民法第254條規定不符，仍不合
    法。　
　⑶準此，上訴人依民法第254條規定解除契約既不合法，則其 
    依同法第259條第2 款規定，請求被上訴人返還系爭報酬，
    自顯屬無據，應予駁回。　
　⒊上訴人復主張伊以重金禮聘被上訴人至大陸地區推廣系爭工
    作，並於短期內投注大量資金，被上訴人自應於短期內達到
    相應之招商收入，系爭工作乃屬非於一定時期為給付不能達
    契約目的者，伊業於原審以民事準備二狀不經催告為解除系
    爭契約之意思表示，並依同法第259條第2款規定，請求被上
    訴人返還系爭報酬等語。惟為被上訴人所否認，並以上開情
    詞置辯。經查：被上訴人受任系爭工作之內容，係為上訴人
    之親職教育系統教材推廣至大陸地區沿海一線城市乙節，此
    為上訴人所不爭執（原審卷第103頁、第209頁）。而業務推
    廣工作能否取得具體成效，非僅取決於推廣人員之業務能力
    ，亦繫諸商品或服務本身競爭力、市場趨勢、消費者或客戶
    主觀需求與期待等因素，具有不確定性及未來展望性，且本
    質上不因未在特定時期立即發生業績，之後發生之業績即對
    商品或服務提供者毫無利益，是系爭契約之性質，依上說明
    ，自客觀上觀之，殊與非於一定時期為給付即不能達其契約
    目的者不同。再依黃琪瑾於原審結證稱：當初與被上訴人洽
    商時，未約定被上訴人每個月應做出多少具體業績等語（原
    審卷第144至145頁），顯見兩造於締約時亦未約定特定履行
    期限，遑論達成應嚴守該期限之合意。至上訴人主觀上有否
    高度期待或已於短期內投入大量資金、被上訴人是否曾保證
    將獲取高額訂單等項，經核皆非關於特定履行期限之約定，
    仍無從為有利於上訴人之認定。據此，系爭契約並無依契約
    之性質或當事人之意思表示，非於一定時期為給付不能達其
    契約目的之情形，自無民法第255條規定之適用，則上訴人
    主張不經催告解除系爭契約，並依民法第259條第2款規定，
    請求被上訴人返還系爭報酬等語，即屬無據，仍不可採。
六、綜上所述，上訴人依民法第255條，及第259條第2 款規定請求被上訴人給付59萬9994元，及自起訴狀繕本送達翌日起至清償日止，按年息5%計算之利息，非屬正當，不應准許。從而，原審就此部分為上訴人敗訴之判決，依法並無不合。上訴意旨指摘原判決此部分不當，聲明廢棄改判，為無理由，應駁回其上訴。另上訴人於本院追加依民法第254條規定解除系爭契約請求被上訴人給付上開金額之本息部分，亦無理由，應併予駁回。
七、本件事證已臻明確，上訴人另以黃琪瑾與王瀞儀間之上開網
    路對話，於本院聲請通知王瀞儀到庭證明：系爭契約係屬「
    非於一定時期為給付，否則不能達成其契約目的」、「應於
    特定時期內完成給付」之契約（本院卷第41頁、第102頁、
    第118頁），惟前開網路對話內容經核與本院前揭認定結果
    並無影響，已如上述，應無通知王瀞儀到庭作證之必要。至
    被上訴人於本院準備程序終結後，復具狀聲請傳喚上訴人本
    人與黃琪瑾到庭作證（本院卷第121頁），依上說明，亦無
    必要。又兩造其餘之攻擊或防禦方法及所用之證據，經本院
    斟酌後，認為均不足以影響本件判決結果，爰不逐一論述，
    均併此敘明。
參、據上論結，本件上訴及追加之訴均為無理由，依民事訴訟法
    第449條第1項、第78條，判決如主文。
中　　華　　民　　國  　109　　年　　6　　月　　23　　日
                  民事第八庭   
                     審判長法  官  陳邦豪
                           法  官  胡宏文 
                           法  官  古振暉
正本係照原本作成。
不得上訴。
中　　華　　民　　國　　109 　年　　6 　　月　　23　　日
　　　　　　　　　　　　　
　　　　　　　　　　　　　書記官  王才生